【裁判字號】    99,交聲,29
【裁判日期】    990325
【裁判案由】    違反道路交通管理處罰條例聲明異議
【裁判全文】
臺灣新竹地方法院交通事件裁定          99年度交聲字第29號
移送機關即
原處分機關  交通部公路總局新竹區監理所
異  議  人
即受處分人  甲○○
上列受處分人因違反道路交通管理處罰條例案件，對於交通部公
路局新竹區監理所98年12月18日所為之竹監自字第裁50-E000000
00號違反道路交通管理事件裁決書，聲明異議，本院裁定如下：
    主  文
原處分撤銷。
甲○○汽車駕駛人，駕駛汽車經測試檢定酒精濃度超過規定標準
，處罰鍰新臺幣萬肆仟伍佰元，吊扣普通小型車駕駛執照拾貳
個月並施以道路交通安全講習。
    理  由
一、原處分意旨略以：異議人即受處分人甲○○持職業聯結車駕
    駛執照，駕駛車牌號碼5027-KX號自用小客車，於民國98年1
    2月18日凌晨0時33分許，行經新竹縣新豐鄉○○○路坑子口
    569號前為警攔檢，經新竹縣政府警察局保安隊警員施予酒
    測，測得呼氣中所含酒精濃度為0.54MG/L，有「汽車駕駛人
    酒精濃度超過規定標準（0.4-0.55）」之違規行為，為警當
    場填製竹縣警交字第E00000000 號舉發違反道路交通管理事
    件通知單（下稱舉發通知單），爰依道路交通管理處罰條例
    第35條第1項第1款、第24條第1項第2款（裁決書漏載第24條
    第1項第2款）之規定，違反道路交通管理事件統一裁罰基準
    及處理細則第43條、第44條及第67條等規定，裁罰異議人罰
    鍰新臺幣（下同）34,500元整，吊扣駕駛執照（即違規當時
    所領有之職業連結車駕駛執照）12個月，並施以道路交通安
    全講習。
二、聲明異議意旨略以：伊因酒後駕車為警攔檢，經酒測超過標
    準值，為警開罰單並吊扣駕照，但當時係駕駛自用小客車，
    可否吊扣自用小客車駕照，因伊係持職業聯結車駕駛執照開
    車賺錢維持一家生計等語。
三、按汽車駕駛人有飲用酒類或其他類似物後其吐氣所含酒精濃
    度超過每公升0.25毫克或血液中酒精濃度超過百分之0.05以
    上者，不得駕車，道路交通安全規則第114條第2款定有明文
    ；又按汽車駕駛人，駕駛汽車經測試檢定有酒精濃度超過規
    定標準者，處15,000元以上60,000元以下罰鍰，並當場移置
    保管該汽車及吊扣其駕駛執照1 年；因而肇事致人受傷者，
    並吊扣其駕駛執照2 年；致人重傷或死亡者，吊銷其駕駛執
    照，並不得再考領，道路交通管理處罰條例第35條第1項第1
    款亦有明文；再汽車駕駛人，有同法第35條第1 項規定之情
    形者，應接受道路交通安全講習，道路交通管理處罰條例第
    24條第1項第2款規定甚明。
四、經查：
（一）異議人即受處分人甲○○領有職業聯結車駕駛執照，於98
      年12月18日凌晨0 時33分許，駕駛車牌號碼5027-KX 號自
      用小客車，行經新竹縣新豐鄉○○○路坑子口569 號前，
      因酒後駕車為警測得其呼氣中所含酒精濃度為0.54MG/L之
      違規，經新竹縣政府警察局保安隊警員填掣竹縣警交字第
      E00000000 號舉發通知單予以當場舉發，嗣經原處分機關
      於同日以竹監自字第裁50-E00000000號裁決書，以異議人
      違反道路交通管理處罰條例第35條第1 項第1 款之規定，
      裁處異議人罰鍰34,500元，吊扣駕駛執照（即職業聯結車
      駕駛執照）12個月，並應參加道路交通安全講習等情，此
      為異議人所不爭執，並有上揭舉發通知單、裁決書及交通
      部公路總局新竹區監理所99年1 月18日竹監駕字第099000
      0589號函各1 份附卷可參（見本院卷第4 、8 、13頁），
      是異議人之前開違規行為，堪以認定。
（二）按修正前道路交通管理處罰條例第68條規定：「汽車駕駛
      人，因違反本條例及道路交通安全規則之規定，受『吊扣
      』或『吊銷』駕駛執照處分時，『吊扣』或吊銷其持有各
      級車類之駕駛執照」；惟該條業經修正為：「汽車駕駛人
      ，因違反本條例及道路交通安全規則之規定，受吊銷駕駛
      執照處分時，吊銷其持有各級車類之駕駛執照」。此一條
      文修正理由略以：「原條文將違法或違規駕駛人所持有各
      級車類之駕駛執照一併吊扣或吊銷，失之過酷，影響人民
      工作及生活甚鉅，爰修正之」，此新修正條文，業於94年
      12月14日修正公佈並於95年3月1日起施行。參諸上開立法
      理由及立法經過，則行為人有道路交通管理處罰條例第35
      條第1項第1款所規定之違規行為，須吊扣駕駛執照時，僅
      能吊扣行為人違法或違規當時駕駛車輛所憑之駕駛執照，
      不得再吊扣行為人所持有而與駕駛違規車輛無關之其他各
      級車類駕駛執照，故已領有普通小型車駕駛執照者，酒後
      違規駕駛普通小型車時，吊扣者係駕駛者之普通小型車駕
      駛執照，不得吊扣駕駛者領有之其他駕駛執照。則行為人
      駕駛自用小客車違規，僅得吊扣小客車駕駛執照，不得吊
      扣聯結車駕駛執照。至道路交通主管機關對於汽車駕駛執
      照之管理，因採取一照原則，未發給駕駛人較低等級之駕
      駛執照，惟行為人依法既應諭知吊扣自用小客車之駕駛執
      照，尚不能因異議人現實上僅持有聯結車（或大貨車）之
      駕駛執照，即違背法律規定諭知免罰。此主管機關仍可利
      用電腦資料處理或在大貨車駕照註記或其他方式，吊扣行
      為人小型車之駕駛執照，執行層面應可妥適克服，尚難逕
      謂無法執行，而諭知不罰（參照臺灣高等法院暨所屬法院
      98年法律座談會刑事類提案第20號決議意旨）。
（三）查異議人之違規行為係發生於98年12月18日，自應依修正
      後之道路交通管理處罰條例第68條裁處。而修正後道路交
      通管理處罰條例第68條之規定，既將「吊扣」等字刪除，
      是依前開說明，駕駛人受吊扣駕駛執照處分時，應不再吊
      扣其持有各級車類之駕駛執照，故原處分機關於作成吊扣
      駕駛執照處分時，應就行為人所應吊扣之駕駛執照種類予
      以限定，始符合依法行政原則。本件異議人於上開酒後駕
      車違規行為時，係駕駛自用小客車，揆諸前開說明，其依
      法所受之處分應為限制其駕駛自用小客車之權利，即應吊
      扣其小型車普通駕駛執照，自不能越級限制其駕駛職業聯
      結車之權利，至為明確。從而，原處分機關對於異議人酒
      後駕車之違規行為，裁處吊扣異議人職業聯結車駕駛執照
      ，於法即有未合。
（四）又行政行為，採取之方法所造成之損害不得與欲達成目的
      之利益顯失均衡，行政程序法第7條第3款定有明文及行政
      罰法第18條意旨可參。查原處分機關於本件異議人無小型
      車駕駛執照可供吊扣時，吊扣其職業聯結車駕駛執照以代
      之，雖可達成限制駕駛人繼續駕駛小型車行駛之目的，惟
      亦同時造成限制駕駛人繼續駕駛聯結車等車類行駛之結果
      ，所造成之損害（異議人喪失繼續駕駛聯結車之權利）已
      與欲達成目的（限制異議人駕駛小型車，以預防酒後駕駛
      小型車所造成之危險）之利益顯失均衡。再行政行為，非
      有正當理由，不得為差別待遇，行政程序法第6條亦有明
      文。查駕駛小型車與駕駛聯結車對於用路安全之危險性有
      高低之別，是監理機關就不同等級車輛給予不同管理及監
      督，以符合實際需求，從而，異議人雖無小型車駕駛執照
      ，而擁有職業聯結車駕駛執照之資格，惟其於酒後駕駛自
      用小客車時，所造成用路安全之危險性，與僅擁有小型車
      駕駛執照者所造成之危險性並無任何不同，惟一般擁有小
      型車駕駛執照者，於酒後駕車時，僅吊扣其小型車駕駛執
      照，而本件異議人其所造成之危險性並未因而不同，業如
      前述，卻須剝奪其職業聯結車駕駛執照之資格，顯然係就
      相同案件為不同之處理。是原處分機關裁處異議人「罰鍰
      新臺幣萬肆仟伍佰元整，吊扣駕駛執照12個月，施以道
      安講習」之「吊扣駕駛執照12個月」，顯然違反行政法上
      處罰法定原則、不當聯結禁止原則、比例原則、平等原則
      ，而有得為撤銷之原因。
（五）又道路交通安全規則第61條雖規定，汽車駕駛人取得高一
      級車類之駕駛資格者，應換發駕駛執照，並准其駕駛較低
      級車類之車輛，而已領有聯結車駕駛執照者，得駕駛大客
      車、大貨車、代用大客車、大客貨兩用車、曳引車、小型
      車、輕型機器腳踏車，故公路機關於實務上僅逐級核給汽
      車駕駛執照1張（即一人一照原則），致持有職業聯結車
      駕駛執照者，因駕駛小型車違規，而須吊扣職業聯結車駕
      駛執照時，產生技術層面之困難，惟此技術層面問題，實
      難據以為原處分適法之理由。至於爾後在執行層面，究應
      由監理單位於異議人之「職業聯結車駕駛執照」上註記自
      何時起執行該吊扣「小型車駕駛執照」12個月之權利？或
      由監理單位再研究重新製發一張駕駛執照，其內表示已經
      考領之各級駕照，若於酒後駕駛之違規時，處分內容可顯
      示吊扣之駕駛執照種類？如在高一級「職業聯結車駕駛執
      照」內註記得以辨識駕駛人受處分情形之方法，以達規範
      異議人12個月內不得駕駛小型車之目的，此均屬監理單位
      執行吊扣駕駛執照之技術問題，殊不得以執行之困難，而
      置依法行政原則、比例原則與立法修正通過之條文不予遵
      守適用，附此敘明。
五、綜上所述，本件異議人確有於上開時、地駕車有經測試檢定
    酒精濃度超過規定標準之違規行為，則異議人依法應受之處
    分乃限制其駕駛自用小客車之權利，原處分機關未考量現行
    道路交通管理處罰條例第68條修正規定與內涵，不得吊扣異
    議人現尚有效之其他各級駕駛執照，仍裁處吊扣異議人「駕
    駛執照」，且於執行時實際吊扣異議人之「職業聯結車駕駛
    執照」，即有違誤，且因本件酒後駕車為一個交通違規行為
    ，罰鍰、吊扣駕駛執照及施以道路交通安全講習部分無從區
    分，雖異議人未就罰鍰及施以道路交通安全講習部分有所爭
    執，然仍應由本院將原處分撤銷，自為裁罰如主文第2項所
    示，以期適法。
六、據上論斷，應依道路交通案件處理辦法第20條前段，裁定如
    主文。
中    華    民    國    99    年    3     月    25    日
                  交通法庭    法  官   林佑珊
以上正本證明與原本無異。
如不服本裁定，應於送達後5日內向本院提出抗告狀。
中    華    民    國    99    年    3     月    25    日
                              書記官   蕭惠婷

司法院資訊處製作；財團法人民間司法改革基金會備份。
